臺灣臺北地方法院刑事判決
110年度易字第615號
公  訴  人  臺灣臺北地方檢察署檢察官
被      告  劉志仁


上列被告因妨害名譽案件，經檢察官提起聲請以簡易判決處刑（
110年度偵字第16104號），本院認不宜以簡易判決處刑（110年
度簡字第1635號），改依通常程序審理，本院判決如下：
    主  文
劉志仁犯非公務機關非法利用個人資料罪，處有期徒刑參月，如
易科罰金，以新臺幣壹仟元折算壹日。
    事  實
一、劉志仁與甲○○、乙○○、丙○○為住家鄰居關係，劉志仁因住屋
    漏水糾紛與乙○○、丙○○涉訟（下稱系爭民事漏水事件），經
    法院判決確定，劉志仁因不滿判決結果，竟意圖散布於眾而
    基於加重誹謗之犯意以及意圖損害乙○○之利益而非法利用個
    人資料之犯意，於民國109年9月27日，在不詳地點以不詳方
    式連接網際網路，在不特定多數人得以共見共聞之YOUTUBE
    「劉志仁」頻道上，上傳標題為「小小漏水，演變成集體謀
    殺害命的冤獄」之影片（下稱本案影片），影片內容包含如
    附表所示等不實文字，以此指摘甲○○、乙○○、丙○○，足以貶
    損甲○○、乙○○、丙○○之名譽及社會評價，並公開乙○○之姓名
    及職業等個人資料，非於蒐集之特定目的必要範圍內利用該
    等資料，足以生損害於乙○○。
二、案經甲○○、乙○○、丙○○訴由臺灣臺北地方檢察署檢察官偵查
    後聲請以簡易判決處刑。　
    理  由
壹、證據能力部分：
一、供述證據部分：
    本判決所引用之各該被告以外之人於審判外之陳述，被告劉
    志仁於言詞辯論終結前均未聲明異議，本院審酌前開陳述作
    成時之情況，並無違法取證之瑕疵，亦認以之作為證據為適
    當，是本案其餘被告以外之人於審判外之言詞或書面陳述等
    供述證據，依刑事訴訟法第159條之5規定，自均得為證據，
    合先敘明。
二、非供述證據部分：
　　至卷內所存經本判決引用為證據之非供述證據部分，經核與
    本件待證事實均具有關聯性，且無證據證明係違反法定程序
    所取得，依刑事訴訟法第158條之4反面解釋，均有證據能力
    。
貳、認定犯罪事實所憑之證據及理由：　　
一、訊據被告固坦承有於上開時間，上傳本案影片至YOUTUBE「
    劉志仁」頻道，內容即如附表所示之文字等事實，惟矢口否
    認有何違反個人資料保護法之非法利用個人資料、加重誹謗
    犯行，辯稱：我講的都是事實，難不成講告訴人姓名、職業
    就成罪嗎？同樣的東西我已經被判過2次，分別是70天跟4個
    月的刑期云云，經查：
　㈠被告為告訴人甲○○、乙○○、丙○○之樓上鄰居，告訴人乙○○、
    丙○○前因被告住處漏水，而對被告提起請求修復漏水訴訟，
    經本院以106年度訴字第4734號民事判決後，被告不服提起
    上訴，經臺灣高等法院以107年度上易字第1067號民事判決
    駁回上訴確定，嗣被告於上開時間，在不詳地點以不詳方式
    連接網際網路，上傳本案影片至不特定多數人得以共見共聞
    之YOUTUBE「劉志仁」頻道上，內容含有附表所示文字等情
    ，有上開民事判決、臺灣臺北地方檢察署檢察官勘驗筆錄、
    本案影片截圖及譯文附卷可查（見本院易字卷第35至62頁；
    偵卷第13頁；他卷第11至15頁、本院易字卷第157、167至18
    1頁），是此部分之事實，首堪認定。
　㈡加重誹謗部分：
　⒈按刑法第310條誹謗罪之成立，必須意圖散布於眾，而指摘或
    傳述足以毀損他人名譽之具體事實。又是否「足以毀損他人
    名譽」應就被指述人之個人條件及指摘或傳述內容，以一般
    人之社會通念為客觀之判斷，須行為人所指摘或傳述之具體
    事實，依社會客觀之評價，足以使被指述人在社會上所保有
    之人格及聲譽地位，因行為人之惡害性指摘或傳述，使之有
    受貶損之危險性或可能性即屬之。
　⒉經查，被告將本案影片上傳至YOUTUBE「劉志仁」頻道上，已
    屬不特定人多數人得以共見共聞，足徵被告有散布於眾之意
    圖。又審酌本案影片如附表所示之文字內容，包含「利用有
    錢有勢及官官相護，與法院的同事，徇私枉法，斷章取義，
    隱瞞事實，扭曲事實，製造罪名，以莫須有的罪名，陷害93
    歲的老人」、「被告已經被兇手，法官甲○○及丁○○XYZ香港
    暨台灣總經理○○謀殺身亡」、「法官甲○○及戊○總經理、丁○○XYZ香港暨台灣總經理乙○○，有權有勢的私人殺人東廠。」
    等文字，均係負面指摘之內容，則將使觀覽者認為告訴人3
    人有利用權勢等方式入罪予被告及其姐姐，甚而謀殺被告及
    其姊姊，顯然均足使人對於告訴人3人之名譽、社會評價產
    生負面評價，而足以貶損告訴人3人之名譽甚明，被告上開
    所為已構成刑法第310條第2項之誹謗行為。
　⒊被告雖辯稱本案影片內容均為事實，應依據刑法規定不罰云
    云，惟查：
　⑴按對於所誹謗之事，能證明其為真實者，不罰。但涉於私德
    而與公共利益無關者，不在此限，刑法第310條第3項定有明
    文。亦即誹謗所指摘、傳述之事，雖能證明其為真實，但如
    與公共利益無關之私德事項，仍在應罰之列，不能徒以言論
    自由為名，而掩飾誹謗他人名譽之惡行，又所謂「公共利益
    」，乃指有關社會大眾之利益，至於所謂「私德」，則指個
    人私生活領域範圍內，與人品、道德、修養等相關之價值評
    斷事項而言。
　⑵惟查，本案告訴人乙○○、丙○○雖與被告前因系爭民事漏水事
    件而有涉訟，業如前述，但告訴人3人均非公眾人物，且被
    告與告訴人3人間之鄰居關係、系爭民事漏水事件訴訟，核
    與公共利益無關，告訴人3人並無忍受他人隨意指摘之義務
    。況且，本件被告上揭指摘之內容，無非係因系爭民事漏水
    事件之判決結果，進而指稱告訴人3人有勾結法官、徇私枉
    法入罪、謀殺被告及其姊姊。然迄至本案辯論終結前，被告
    未能舉出任何事證依據以佐證附表所示之文字內容為真實，
    堪認被告所張貼之本案影片內容僅係空泛指摘告訴人3人，
    從而，被告張貼本案影片之內容，不僅與公共利益無關，更
    無法證明為真實，自無刑法第310條第3項本文規定之適用，
    被告此部分之辯稱，不足可採。
　㈢非公務機關非法利用個人資料罪部分：
　⒈按個人資料保護法所指「個人資料」，係指自然人之姓名、
    出生年月日、國民身分證統一編號、護照號碼、特徵、指紋
    、婚姻、家庭、教育、職業、病歷、醫療、基因、性生活、
    健康檢查、犯罪前科、聯絡方式、財務情況、社會活動及其
    他得以直接或間接方式識別該個人之資料，個人資料保護法
    第2條第1款定有明文。又個人資料保護法第41條所稱「意圖
    為自己或第三人不法之利益」，應限於財產上之利益；至所
    稱「損害他人之利益」，則不限於財產上之利益（最高法院
    109年度台上大字第1869號刑事裁定意旨可資參照）。而個
    人資料之保護，源於個人之資訊自主決定權，基於人性尊嚴
    、個人主體性與人格自由發展之維護，國家應保障個人生活
    私密領域免受侵擾及對其資料之自主控制，個人於法之拘束
    下，有權決定與其個人或大或小、或高或低攸關隱私之資料
    是否揭露，及其揭露之時間、地點、方式、對象、程度等。
　⒉另按個人資料保護法第5條明文規定：個人資料之蒐集、處理
    或利用，應尊重當事人之權益，依誠實及信用方法為之，不
    得逾越特定目的之必要範圍，並應與蒐集之目的具有正當合
    理之關聯。又非公務機關對個人資料之利用，除第6條第1項
    所規定資料外，應於蒐集之特定目的必要範圍內為之，除非
    有第20條第1項但書所定例外狀況，方得為特定目的外之利
    用，亦為同法第20條第1項前段規定。意圖損害他人之利益
    ，而違反第20條第1項規定，足生損害於他人者，構成同法
    第41條之非法利用個人資料罪。又上開第5條、第20條所稱
    之特定目的「必要」範圍內之利用，其內涵實指憲法第23條
    指示之比例原則。司法院解釋多次援引本條為比例原則之依
    據，揭示其衍生權包括合適性原則、必要性原則及狹義比例
    原則（即過量禁止原則），據此，對於上開規定所稱「有無
    逾越特定目的必要範圍」之判斷，自應審查被告目的是否有
    正當性、基於正當性目的而利用個人資料之手段是否適當、
    是否是在所有可能達成目的之方法中盡可能選擇對告訴人最
    少侵害之手段、因此對個人造成之損害是否與其手段不成比
    例等情（最高法院111年度台上字第2226號判決意旨參照）
    。
　⒊經查，被告於本案影片中，使用告訴人乙○○之姓名、職業（
    戊○總經理）等資料，係足以識別告訴人乙○○之個人資料，
    足認為個人資料保護法所規範之個人資料。被告於本院審理
    時供稱：大家住在那裡10幾年，都知道乙○○是戊○總經理等
    語（見本院易字卷第213頁），足認被告係因與告訴人乙○○
    為鄰居關係而蒐集其姓名及職業資料，而被告並非公務機關
    ，若無個人資料保護法第20條第1項但書所定之例外狀況，
    被告使用告訴人乙○○之姓名、職業等個人資料，應依誠實及
    信用方法為之，且不得逾越其取得前揭資料之目的之必要範
    圍，而其利用亦應與此取得原因具有正當合理之關聯。然本
    案被告以本案影片揭露告訴人乙○○之姓名、職業等個人資料
    ，且以附表所示之文字內容，負面指摘告訴人乙○○利用其職
    業權勢，製造罪名陷害被告及其姊姊，可徵被告任意公開告
    訴人乙○○之姓名、職業等個人資訊，並無任何正當之目的，
    且本案影片之內容已有貶損告訴人乙○○之名譽等情，已如前
    述，益徵被告意圖損害告訴人之利益（人格名譽、隱私權）
    無疑，實難認其利用上揭個人資料，係出於誠信原則、符合
    蒐集目的，且於合理必要之範圍為之，與個人資料保護法第
    20條第1項但書各款之免責事由亦不合。
　⒋被告雖辯稱：講告訴人姓名、職業並無成罪云云，惟縱然告
    訴人乙○○之姓名、職業等個人資料，居住在該社區大樓之人
    均得以知悉，但告訴人乙○○對於其個人資料本具有自主決定
    權，得以自行決定揭露之程度、地點、方式等，被告既無符
    合蒐集目的，且於合理必要之範圍公開揭露告訴人乙○○前開
    個人資料，已認損害告訴人乙○○之利益甚明，上開所辯自難
    憑採。
  ㈣被告辯稱相同犯行業經法院另案判決70日及4個月刑期，不可
    重複判決云云，但查：
　⒈被告前於107年間，因系爭民事漏水事件，於107年2月27日在
    法院恐嚇告訴人乙○○、丙○○，另於107年7月17日至同年8月2
    9日，以張貼布條、投書媒體、撰寫網路文章等方式，誹謗
    及侮辱告訴人甲○○，經本院以108年度易字第624號判決判處
    應執行拘役70日，被告上訴後，經臺灣高等法院（下稱高等
    法院）以109年度上易字第750號判決駁回上訴確定等情，業
    據本院調閱卷宗核閱無訛，並有107年7月17日被告住處外牆
    照片2張、107年8月29日聯合報A8版、107年8月6日「卡提諾
    狂新聞網頁資料」、臺灣高等法院被告前案紀錄表附卷可參
    （見本院易字卷第103至105頁、第111至113頁、第114至116
    頁、第221至223頁）。
　⒉被告另於108年間，在上開YOUTUBE「劉志仁」頻道上，上傳
    標題「中天新聞漏水356萬續集」之影片，以上開方式誹謗
    、恐嚇告訴人甲○○，並非法利用告訴人乙○○、丙○○之個人資
    料，經本院以109年度訴字第1009號判決判處有期徒刑4月，
    被告上訴後，經高等法院以110年度上訴字第1706號判決駁
    回上訴確定，亦據本院調閱卷宗核閱無訛，並有「中天新聞
    漏水356萬續集」之YOUTUBE影片截圖、臺灣高等法院被告前
    案紀錄表在卷可查（見本院易字卷第88至90頁、第221至223
    頁）。
　⒊互核上揭前案與被告本案之犯行，均與本案屬於不同時間，
    且以不同方式為誹謗、恐嚇、非法利用個人資料等犯行，顯
    然被告本案犯行與上揭前案係不同犯意為之，應予分論併罰
    ，經核並非同一犯罪事實，被告上開辯詞，洵不足採。
二、綜上所述，被告上開辯稱均不可採，本件事證明確，被告犯
    行洵堪認定，應予依法論科。
參、論罪科刑：
一、論罪部分：
　㈠核被告所為，係犯刑法第310條第2項之加重誹謗罪及個人資
    料保護法第41條第1項之違反同法第20條第1項之非公務機關
    非法利用個人資料罪。
　㈡被告以上傳本案影片之一行為，加重誹謗告訴人3人，並非法
    利用告訴人乙○○之個人資料，為想像競合犯，應依刑法第55
    條前段規定，從一重之公務機關非法利用個人資料罪處斷。
  ㈢被告於行為時已年滿80歲，有個人戶籍資料查詢結果附卷可
    參（見本院易字卷第25頁），爰依刑法第18條第3項規定，
    減輕其刑。
二、科刑部分：
　　爰以行為人之責任為基礎，審酌被告因系爭民事漏水事件，
    不滿法院判決結果，竟不思理性解決紛爭，反而在YOUTUBE
    頻道上，張貼如附表所示之不實文字、乙○○之個人資料，貶
    損告訴人3人之名譽及侵害告訴人乙○○之個人資料，且被告
    已多次以不同方式誹謗告訴人3人、非法利用個人資料，已
    如前述，更始終否認犯行，實屬不該，惟審酌被告犯罪之動
    機、目的、手段、本案影片之觀看次數，兼衡被告如個人戶
    籍資料所示之智識程度（見本院易字卷第25頁）、家庭經濟
    狀況等一切情狀，量處如主文所示之刑，並諭知易科罰金之
    折算標準。
據上論斷，應依刑事訴訟法第452條、第299條第1項前段，判如
主文。
本案經檢察官牟芮君聲請簡易判決處刑，檢察官王巧玲到庭執行
職務。
中　　華　　民　　國　　111 　年　　6 　　月　　7 　　日
　　　　　　　　　刑事第二庭  審判長法　官  林秋宜
                                    法　官　曾正龍
　　　　　　　　　　　　　　　      法　官　黃靖崴
以上正本證明與原本無異。如不服本判決應於收受送達後20日內
向本院提出上訴書狀。告訴人或被害人如對於本判決不服者，應
具備理由請求檢察官上訴，其上訴期間之計算係以檢察官收受判
決正本之日期為準。
                                    書記官  阮弘毅
中　　華　　民　　國　　111 　年　　6 　　月　　8 　　日
附錄本案論罪科刑法條：
【刑法第310條】
意圖散布於眾，而指摘或傳述足以毀損他人名譽之事者，為誹謗
罪，處一年以下有期徒刑、拘役或一萬五千元以下罰金。
散布文字、圖畫犯前項之罪者，處二年以下有期徒刑、拘役或三
萬元以下罰金。
對於所誹謗之事，能證明其為真實者，不罰。但涉於私德而與公
共利益無關者，不在此限。
【個人資料保護法第20條第1項】
非公務機關對個人資料之利用，除第六條第一項所規定資料外，
應於蒐集之特定目的必要範圍內為之。但有下列情形之一者，得
為特定目的外之利用：
一、法律明文規定。
二、為增進公共利益所必要。
三、為免除當事人之生命、身體、自由或財產上之危險。
四、為防止他人權益之重大危害。
五、公務機關或學術研究機構基於公共利益為統計或學術研究而
    有必要，且資料經過提供者處理後或經蒐集者依其揭露方式
    無從識別特定之當事人。
六、經當事人同意。
七、有利於當事人權益。
【個人資料保護法第41條】
意圖為自己或第三人不法之利益或損害他人之利益，而違反第六
條第一項、第十五條、第十六條、第十九條、第二十條第一項規
定，或中央目的事業主管機關依第二十一條限制國際傳輸之命令
或處分，足生損害於他人者，處五年以下有期徒刑，得併科新臺
幣一百萬元以下罰金。

附表：
「原告法官甲○○，戊○總經理乙○○、丙○○，以小小的漏水，控告93歲的老人356.1萬的殺人天價，利用有錢有勢及官官相護，與法院的同事，徇私枉法，斷章取義，隱瞞事實，扭曲事實，製造罪名，以莫須有的罪名，陷害93歲的老人，驚嚇過度，精神崩潰，4年來，活在恐懼之中，一病不起，長期臥病，每況日下，已於109年6月9日，被兇手甲○○及乙○○殺害身亡。」 「被告已經被兇手，法官甲○○及丁○○XYZ香港暨台灣總經理○○謀殺身亡，本案理應終結，代理人已經消失代理人身分，原告兇手法官甲○○及丁○○XYZ香港暨台灣總經理乙○○，繼續還在追殺代理人金錢。」 「臺灣司法機關，已經竟淪為謀財害命的兇手，法官甲○○及戊○總經理、丁○○XYZ香港暨台灣總經理乙○○，有權有勢的私人殺人東廠。」